最高法院刑事判決　　　　　　　　　　　　　　　九十一年度台上字第二一三三號
　　上　 訴　 人　台灣高等法院檢察署檢察官
　　上訴人即被告　甲○○即賴.
右上訴人等因被告貪污案件，不服台灣高等法院中華民國九十年十二月十二日第二審
更審判決（九十年度上更(一)字第三九八號，起訴案號：台灣桃園地方法院檢察署八十
七年度偵字第一四六六四號），提起上訴，本院判決如左：
    主  文
原判決撤銷，發回台灣高等法院。
    理  由
本件原判決認定上訴人即被告甲○○（民國九十年三月二日更名為賴鴻元）原任職於
桃園縣稅捐稽徵處大溪分處（下稱大溪稅捐分處）營業稅課稅務員，主管營業稅查核
工作，係依據法令從事公務之人員。於八十五年間，因桃園縣稅捐處工商稅課，根據
營業稅額與簽帳金額核對，發現部分營業人之申報有疑義，乃將其中十四家營業人發
交大溪稅捐分處，進行查核其受理消費者信用卡簽帳使用時有無逃漏稅捐？甲○○為
該稅捐分處是項專案作業計劃之主辦人，除簽准部分營業人查核業務由同分處之其他
稅務員辦理外，其餘華藝木器行、金真緻輪胎有限公司、老總大酒店、櫻花日本料理
店等四家查核工作由其自己負責，並應依專案全行業計劃所定如原判決附表一所示之
時間、進度，完成專案作業計劃之進行及成果彙報。至八十六年一月十一日，甲○○
依其查核，明知營業人老總大酒店及櫻花日本料理店尚未完成查核工作，不得結案，
為圖報表成績不落於他人，而於其職務上所掌管之公文書，即「桃園縣稅捐稽徵處大
溪分處查核受理信用卡消費之營業人逃漏稅捐成果表」（下稱成果表）中，虛偽登載
該大溪稅捐分處未結案件為「零」，再呈閱予不知情之股長許能基及該分處主任黃浩
文後，傳真予桃園縣稅捐稽徵處消費稅課，足生損害於稅捐稽徵機關對該專案作業之
追蹤考核。嗣因財政部中部辦公室監察室欲予抽查，大溪稅捐分處調閱上開十四件專
案時，發現無老總大酒店、櫻花日本料理店之查核結案資料，乃由該分處股長陳靜文
於同年十月二十七日簽請移由桃園縣稅捐稽徵處聯查組重行調查。經該處聯查組稅務
員唐美蓮、張煜炫就櫻花日本料理店、老總大酒店進行查核後，分別查獲櫻花日本料
理店漏開統一發票達新台幣（下同）六百三十五萬二千三百零五元（其中一月至八月
為三百十五萬三千三百六十二元，八月至十二月為三百十九萬八千九百四十三元）；
老總大酒店漏開統一發票達三百十九萬零二百二十四元，漏稅額分別為三十一萬零一
百零七元、十五萬一千九百一十五元，故裁處櫻花日本料店負責人江衍明罰鍰四十五
萬零四百元（八十四年一月至八月）、鄧忠鴻罰鍰七十九萬九千七百元（八十四年八
月至十二月），裁處老總大酒店罰鍰七十五萬九千五百元，查知上情等情。因而撤銷
第一審所為不當之判決，改判論處甲○○行使公務員明知為不實之事項，而登載於職
務上所掌之公文書，足以生損害於公眾罪刑（緩刑），併說明被告被訴圖利罪嫌部分
，為犯罪不能證明之理由，固非無見。
惟查：(一)甲○○於法務部調查局桃園縣調查站（下稱桃園調查站）調查及偵、審中一
再辯謂因櫻花日本料理店與老總大酒店所檢送之帳證不齊全，經通知亦未補齊，故其
無法查核，並非明知該二商店有逃漏稅捐情事，為予圖利，不予查核等語。而原判決
理由亦以甲○○就櫻花日本料理店及老總大酒店確有進行查核動作，但因該二商店未
補足資料，而未查核完訖。其要求該二商店補具聯合信用卡中心之請款明細表，在程
序上並無違誤。而該二商店未依其通知補具請款明細，賴某未予逕行核定逃漏稅額，
亦非違反稅務員處理查核案件之程序，而為有利於彼之判斷。然依桃園縣稅捐稽徵處
查核受理信用卡消費之營業人逃漏稅捐專案作業計畫四之(四)查核方法及要領：１使用
統一發票商號部分(3)規定：「若營業人拒絕提供請款逐筆明細資料，由核緝股彙總向
發卡中心購買請款逐筆明細資料，以供查核。」（見偵卷第四九頁）；另依各級稽徵
機關處理違章漏稅及檢舉案件作業要點六、亦規定「稽查或審理違章及檢舉案件，得
視案情之需要，逕以書面通知受稽查人，攜帶有關帳據限期到達辦公處所以供查核並
備詢；逾期無正當理由拒不應詢或提供帳據者，得逕依查得資料依法核辦。」（見原
審更(一)卷第一一一頁）。此由證人唐美蓮於桃園調查站證稱伊於八十六年十二月二日
接受分案，負責櫻花日本料理店受理信用卡消費之查核工作，隨即以公函要求該店提
供八十四年間向信用卡中心請款明細表及發票存根聯，以便查核，其中負責人鄧忠鴻
部分因未提供相關資料，故由桃園稅捐處逕行核定漏開發票金額三百十九萬八千九百
四十三元；另證人張煜炫亦證稱伊於八十六年十一月間分案，負責老總大酒店受理信
用卡消費之查核工作，隨即以公函通知該店提供八十四年間向信用卡中心請款之明細
表及發票存根聯，以便查核，因該店無法提供請款明細表，伊乃自行發函向信用卡中
心調取八十四年該店之請款明細表，……經查核該店漏開發票金額為三百十九萬零二
百二十四元等語（見偵卷第八頁背面、第十頁背面、十一頁）益明。是甲○○於辦理
本件逃漏稅捐稽查案件，縱如所辯，該櫻花日本料理店及老總大酒店就相關帳證資料
並未補齊，仍非不得自行向信用卡中心調取相關資料以供查核，逕行核定；其未為此
措置，與上開規定似有不符。原判決理由以甲○○要求櫻花日本料理店及老總大酒店
補具聯合信用卡中心之請款明細，在程序上並無違誤，及因該二商店未補具請款明細
，而未逕行核定其逃漏稅額，並未違反稅務員處理查核案件之程序等語，而為有利於
彼之判斷，即與上開卷證並不相符，難認為適法。(二)證人梁宗雄於偵查中結稱櫻花日
本料理店有提供銷項發票、進項憑證，大溪稅捐分處之稅務員並未通知伊補資料，甲
○○查核後通知伊漏開發票金額有上百萬元，賴某係核對信用卡中心資料與銷項憑證
不符，應可明確認定有漏開發票。其在送交之前即已核對過，櫻花日本料理店之會計
並已計算出有幾百萬元之差額漏開發票等語（見偵卷第七十六頁背面、七十七頁背面
、七十八頁）。即甲○○亦坦承確發現櫻花日本料理店有逃漏稅，但不確定金額等語
（見同上偵卷第六十八頁背面）。如果無訛，縱該商店遲不將請款明細表檢送接受查
核，其亦應依上開規定向信用卡發卡中心調取該資料，以逕行核定其逃漏稅額。綜觀
甲○○明知櫻花日本料理店有逃漏稅事實，僅金額不確定，非但未依規定主動向發卡
中心調取相關資料，甚且於「成果表」上虛偽記載未結案件為零。嗣於離職時又故不
將該二商店之逃漏稅查核案列入移交，似徵其主觀上有不法圖利該二商店之犯意。證
人梁宗雄上開供證，係對甲○○不利之證據，原判決未說明不採之理由，自嫌理由不
備。(三)依刑法第七十四條第一款：「受二年以下有期徒刑、拘役或獲罰金之宣告，而
有左列情形之一，認為以暫不執行為適當者，得宣告二年以上五年以下之緩刑，……
一、未曾受有期徒刑以上刑之宣告者」規定。被告是否宣告緩刑，除其前未曾受有期
徒刑以上刑之宣告外，並應以所受徒刑、拘役或罰金之宣告，認以暫不執行為適當者
為要件。原判決理由就甲○○所犯行使公務員明知為不實之事項，而登載於職務上所
掌之公文書罪刑，係以其未曾受有期徒刑以上刑之宣告，經此教訓，應知所警惕，信
無再犯之虞，乃宣告緩刑三年。然就所宣告之刑如何審酌，得認以暫不執行為適當之
理由，則未置一詞稍加說明，併嫌理由不備。是檢察官及甲○○上訴意旨均指摘原判
決違法，尚非全無理由，應認原判決仍有撤銷發回更審之原因。原判決不另諭知無罪
部分，基於審判不可分之原則，併予發回。
據上論結，應依刑事訴訟法第三百九十七條、第四百零一條，判決如主文。
中      華      民      國    九十一    年      四      月     十八     日
                              最高法院刑事第四庭
                                  審判長法官  紀  俊  乾
                                        法官  黃  正  興
                                        法官  劉  介  民
                                        法官  陳  東  誥
                                        法官  張  春  福
      右正本證明與原本無異
                                              書  記  官
中      華      民      國    九十一    年      四      月    二十三    日
